【裁判字號】    97,重訴,112
【裁判日期】    971120
【裁判案由】    排除侵害等
【裁判全文】
臺灣板橋地方法院民事判決             97年度重訴字第112號
原      告  甲○○
訴訟代理人  乙○○
被      告  丙○○
            戊○○
上一被告
訴訟代理人  楊川上律師
上列當事人間請求排除侵害等事件，經本院於民國97年10月30日
言詞辯論終結，判決如下：
    主  文
被告戊○○所有門牌號碼臺北縣三重市○○○街239 之7 號房屋
使用原告所有坐落臺北縣三重市○○○段頂崁小段408-12地號土
地之地租自民國九十七年一月三十日起核定為每月新臺幣貳萬參
仟肆佰捌拾柒元。
被告戊○○應自民國九十七年一月三十日起，按月給付原告新台
幣貳萬參仟肆佰捌拾柒元，至交還坐落臺北縣三重市○○○段頂
崁小段408-12地號土地之日為止。
原告其餘之訴駁回。
訴訟費用由被告戊○○負擔五分之三；餘由原告負擔。
    事實及理由
一、程序方面：
（一）本件原告起訴原係以丙○○、丁○○為被告請求排除侵害
      ，起訴狀繕本送達被告後，原告於本院97年6 月5 日言詞
      辯論期日撤回被告丁○○，同年7 月7 日具狀追加被告戊
      ○○，並追加備位聲明依民法第876 條第1 項規定請求核
      定及給付地租，復於本院97年7 月17日言詞辯論期日撤回
      先位聲明，僅餘備位聲明即請求核定及給付地上權地租。
      被告丙○○對於原告追加被告戊○○並無異議而為本案之
      言詞辯論；被告戊○○則同意原告追加備位聲明請求核定
      及給付地租，依民事訴訟法第255 條第1 項第1 款及同條
      第2 項規定，原告追加被告戊○○及追加備位聲明，應予
      准許，合先敘明。
（二）被告丙○○經合法通知，未於言詞辯論期日到場，核無民
      事訴訟法第386 條所列各款情形，爰依原告之聲請，由其
      一造辯論而為判決。
二、原告主張：坐落台北縣三重市○○○段頂崁小段408-12地號
    土地（下稱系爭土地）係原告於民國97年1 月8 日經由鈞院
    95年度執字第16409 號強制執行事件拍賣買受，並分別於同
    年1 月24日及1 月30日取得權利移轉證書及土地所有權狀。
    系爭土地上坐落門牌號碼臺北縣三重市○○○街239 之7 號
    未辦理保存登記之房屋一棟（下稱系爭房屋），與系爭土地
    之間有民法第876 條第1 項之法定地上權關係。系爭房屋係
    以被告丙○○為納稅義務人，丙○○前曾以房屋權利人之地
    位將之出租第三人，現則交由被告劉興浪占有使用中，為此
    依民法第876 條第1 項規定請求核定及給付地上權地租。查
    系爭房屋占用系爭土地面積564.6 平方公尺，系爭土地申報
    地價每平方公尺新台幣（下同）8,320 元，依土地法第105
    條準用同法第97條規定，以土地申報地價年息百分之10計算
    地租，每年地租為46萬9,747 元，每月地租為3 萬9,145 元
    ，此提起本件訴訟。並聲明：請求按系爭土地申報地價年息
    百分之10核定地租，被告丙○○或被告戊○○應自民國97年
    1 月30日起，按月向原告給付地租3 萬9,145 元。
三、被告方面：
（一）被告丙○○未於最後言詞辯論期日到場，惟據其前到場聲
      明、陳述略謂：系爭房屋係伊所買受，伊於96年7 月間將
      之贈與並交付伊之胞弟即被告劉興浪使用，故伊現已非系
      爭房屋之所有人。並聲明：原告之訴駁回。
（二）被告劉興浪抗辯：系爭房屋及土地原均屬訴外人劉楊蘭所
      有，劉楊蘭於81年6 月間僅以系爭土地設定抵押權與農民
      銀行，嗣因無力清償遭法院拍賣，之後土地輾轉讓由原告
      買受，房屋則輾轉讓與由被告丙○○買受，被告丙○○再
      將之贈與被告戊○○，而分屬不同人所有，依民法第876
      條規定，系爭房屋於系爭土地應有法定地上權存在。查系
      爭房屋為違章建築，無法聲請設立公司、工廠、商店，且
      歷來所有權歸屬爭論不休，被告亦不敢妄加整修或出租他
      人，因此整棟建築破爛不堪，又位於異常狹小之巷弄中，
      巷道寬度僅能供一部小車進出，故僅能留作倉庫使用，原
      告要求給付依照土地法規定之最高額租金，實非合理，酌
      定地租，應在申報地價年息百分之3 至百分之5 之間等語
      。並聲明：原告之訴駁回。
四、兩造不爭執之事實：
（一）系爭土地係原告於97年1月8日經由法院公開拍賣得標買受
      ，並分別於同年1月24日及1月30日取得權利移轉證書及辦
      妥所有權移轉登記。系爭土地上坐落門牌號碼臺北縣三重
      市○○○街239之7號未辦理保存登記之房屋一棟即系爭房
      屋，與系爭土地間具有民法第876 條第1 項之法定地上權
      關係。
（二）系爭房屋現由被告戊○○占有使用中，其占有使用權源係
      來自於被告丙○○。
五、得心證之理由：本件之爭點厥為(一)被告丙○○與被告戊○○
    就系爭房屋有無贈與關係存在？亦即系爭房屋現在之權利人
    為丙○○或戊○○？應由何人負給付本件地上權地租之義務
    ？(二)本件地上權地租應核定為若干？茲論述如下：
（一）被告丙○○與被告戊○○就系爭房屋有贈與關係存在，系
      爭房屋現在之權利人為戊○○，應由戊○○負給付本件地
      上權地租之義務：
      原告主張被告丙○○為系爭房屋之納稅義務人，並曾以權
      利人之身分出租系爭房屋予他人之事實，業據原告提出租
      賃契約影本1 件為證，並有本院依職權查詢之房屋稅籍證
      明書在卷可憑，被告丙○○亦是認系爭房屋係其所買受之
      事實，惟辯稱已於96年7 月間贈與其胞弟即被告戊○○使
      用等語，並提出贈與讓渡書影本1 件為證，核與被告戊○
      ○所辯相符。按系爭房屋並未辦理保存登記，故無法為所
      有權移轉登記，被告丙○○、戊○○既均陳稱彼此間有贈
      與關係存在，系爭房屋現亦確實由被告丙○○交付被告戊
      ○○使用中，且本件為請求酌定地上權地租事件，並無證
      據證明被告丙○○、戊○○之資力有何明顯之不同，由何
      人負擔給付地租之義務，於原告之權利並無影響，被告尚
      無通謀為虛偽之贈與意思表示之必要。且原告亦未就被告
      間之贈與係通謀虛偽所為之事實舉證以實其說，故被告丙
      ○○、戊○○辯稱渠等就系爭房屋有贈與關係存在，系爭
      房屋現在之權利人為戊○○，應由戊○○負給付地上權地
      租之義務，應屬可採。
（二）本件地上權地租應依土地申報地價年息百分之6 核定：
  1.按土地及其土地上之建築物，同屬於一人所有，而僅以土地
    或僅以建築物為抵押者，於抵押物拍賣時，視為已有地上權
    之設定，其地租由當事人協議定之，協議不諧時，得聲請法
    院定之，民法第876 條第1 項定有明文。第按租用基地建築
    房屋均之租金，以不超過土地申報總價年息百分之10為限，
    土地法第105 條準用同法第97條第1 項定有明文。又土地法
    第97條第1 項所謂土地價額，依同法施行法第25條規定，係
    指法定地價。又所謂法定地價，依土地法第148 條規定，係
    指土地所有人依該法規定所申報之地價，而在平均地權條例
    施行區域，係指土地所有人於地政機關舉辦規定地價或重新
    規定地價時之公告期間內申報之地價，未於該期間內申報者
    ，以公告地價之百分之80為其申報地價，該條例第16條規定
    甚明。
  2.查系爭土地96年之申報地價為每平方公尺8,320 元，系爭房
    屋占用系爭土地面積564.59平方公尺等情，有原告提出之土
    地登記謄本及本院依職權查詢之系爭建物登記簿謄本各1 件
    附卷可憑（參見卷第9 頁及90頁）。又系爭土地面臨三重市
    ○○○街巷道為其主要交通出入通道，巷道寬約僅3至4公尺
    ，附近建築大多為工廠及住宅，系爭土地上建物為3 層樓建
    築，第1 、2 層為鋼筋水泥造，第3 層為石棉瓦造，建物外
    觀陳舊等情，此據本院勘驗現場，製有勘驗筆錄附卷可憑，
    並有本院依職權調取之本院89年度執字第12619 號清償債務
    強制執行卷內之現場照片可參。被告戊○○辯稱系爭房屋目
    前係供作倉庫使用乙情，亦為原告所不爭執。本院審酌系爭
    土地之交通、工商繁榮程度及生活機能均屬普通，被告戊○
    ○利用基地之經濟價值亦非甚高等情狀，認本件相當於租金
    之損害，以申報地價年息百分之6 計算為合理。依此計算，
    系爭房屋占用系爭土地之租金額一年為28萬1,843 元（8320
    ×564.59×6% =281843，元以下四捨五入），一個月為2 萬
    3,487 元。
六、綜上所述，原告依民法第876 條第1 項規定請求按系爭土地
    申報地價年息百分之6 核定地上權地租，即核定為每個月2
    萬3,487 元，並請求被告戊○○自97年1 月30日起，按月給
    付原告該金額，至交還系爭土地之日為止，為有理由，應予
    准許；逾上開金額之請求，則無理由，應予駁回。
七、本件事證已臻明確，兩造其餘主張陳述及所提之證據，均毋
    庸再予審酌，附此敘明。
八、訴訟費用負擔之依據：民事訴訟法第79條。
中    華    民    國    97    年    11    月    20    日
                  民事第三庭    法  官  許月珍
以上正本係照原本作成
如對本判決上訴，須於判決送達後20日內向本院提出上訴狀
中    華    民    國    97    年    11    月    20    日
                                書記官  劉昌明


司法院資訊處製作；財團法人民間司法改革基金會備份。
